【裁判字號】    95,易更（一）,2
【裁判日期】    970121
【裁判案由】    妨害自由
【裁判全文】
臺灣士林地方法院刑事判決         95年度易更（一）字第2號
公  訴  人  臺灣士林地方法院檢察署檢察官
被      告  乙○○
選任辯護人  蔡志雄 律師
被      告  丁○○
上列被告因妨害自由案件，經檢察官提起公訴（93年度偵字第72
88號），本院於中華民國94年12月20日以94年度易字第655 號裁
定公訴駁回後，經檢察官提起上訴，為臺灣高等法院於95年5 月
25日以95年度抗字第147 號裁定撤銷本院原審裁定，發回更審，
本院判決如下：
    主  文
乙○○、丁○○均無罪。
    理  由
一、公訴意旨略以：被告乙○○因發現其委託丙○○投資「歐那
    西斯基金會」新臺幣（下同）900 萬元之資金，丙○○並未
    實際拿去投資，乃與丁○○於民國92年10月13日12時許，至
    臺北市士林區○○○路○ 段191 巷18號5 樓丙○○住處向丙○○要求償還，於同日14時59分許，3 人同至天母花旗銀行
    辦理外幣歐元之存款解約，因丙○○並無足夠之現款償還，
    乙○○與丁○○竟基於妨害自由之犯意，強行留置丙○○之
    身分證、護照、臺灣居民往來大陸通行證及香港特別行政區
    入境許可證等4 項證件，妨害丙○○之旅行等行動自由權利
    ，因認被告乙○○、丁○○共同涉有刑法第304 條之強制罪
    嫌云云。
二、按犯罪事實應依證據認定之，無證據不得認定犯罪事實；又
    不能證明被告犯罪者，應諭知無罪之判決，刑事訴訟法第15
    4 條第2 項、第301 條第1 項分別定有明文。又事實之認定
    ，應憑證據，如未能發現相當證據，或證據不足以證明，自
    不能以推測或擬制之方法，為裁判基礎；且認定犯罪事實所
    憑之證據，其為訴訟上之證明，須於通常一般之人不致有所
    懷疑，而得確信其為事實之程度者，始得據為有罪之認定，
    倘其證明尚未達到此一程度，而有合理之懷疑存在而無從使
    事實審法院得有罪之確信時，即應由法院為諭知被告無罪之
    判決；再認定不利於被告之事實須依積極證據，苟積極證據
    不足為不利於被告事實之認定時，即應為有利於被告之認定
    ，更不必有何有利之證據，最高法院40年臺上字第86號、76
    年臺上字第4986號、30年上字第816 號判例參照。而告訴人
    之告訴係以使被告受刑事訴追為目的，告訴人與被告間，利
    害相反，關係對立，是自不得僅憑告訴人之指述，即遽論被
    告於罪。
三、公訴人認被告等涉犯上開罪嫌，無非係以：(一)被告乙○○坦
    承於92年10月13日取得告訴人丙○○上開身分證等4 件證件
    ，並於94年3 月1 日始提交警方、(二)被告丁○○承認與乙○○同至銀行辦理解約、(三)告訴人丙○○之指訴、(四)扣押物品
    清冊1 紙為其主要依據。
四、訊據被告乙○○坦承於92年10月13日15時許，偕同被告丁○○與告訴人丙○○一同前往天母花旗銀行辦理告訴人之外幣
    存款解約，並於該處取得告訴人丙○○之護照、身分證等物
    ，惟被告等均堅決否認有何強制罪犯行，被告乙○○辯稱：
    因辦理外幣存款解約，需等一週方可提領，告訴人為表示還
    款誠意，而將告訴人之身分證、護照交給伊保管，伊未曾在
    告訴人居處翻箱倒櫃等語，被告丁○○則辯稱：當天氣氛很
    和諧，告訴人為表示其有誠意償還債務，所以將證件交給被
    告乙○○，伊並無在告訴人居處翻箱倒櫃之行為等語，是本
    件應審究者，係被告乙○○、丁○○係於何時、何地，有無
    以強暴、脅迫妨害告訴人行使權利。本院查：
    (一)公訴意旨雖認：「於92年10月13日14時59分許，被告乙○○、丁○○與告訴人丙○○同至天母花旗銀行辦理外幣歐
      元之存款解約，因丙○○並無足夠之現款償還，乙○○與
      丁○○竟基於妨害自由之犯意，強行留置丙○○之身分證
      、護照、臺灣居民往來大陸通行證及香港特別行政區入境
      許可證等4 項證件」，然告訴人丙○○於93年3 月3 日對
      被告乙○○提出恐嚇取財、妨害自由之刑事告訴時，於告
      訴狀內係指稱：「92年10月13日中午12時30分許，被告乙○○夥同丁○○及另一名女子至告訴人住處，丁○○自稱
      為刑警並大聲恐嚇告訴人，稱告訴人係詐騙集團，樓下有
      10至20位刑警，上百名被害人及記者，要告訴人配合，否
      則對告訴人不利。丁○○脅迫告訴人交出積架車之鑰匙、
      存摺、珠寶、首飾、不動產證明、股票，此時被告乙○○
      及另一名女子前往告訴人房間內，翻箱倒櫃並拿走告訴人
      之護照、身分證、行照、手錶、化妝品、髮飾、衣服、保
      養品、名牌皮包等。嗣後被告乙○○、丁○○及該女子又
      押著告訴人出門，駕駛告訴人之自小客車至西華飯店旁之
      花旗銀行，逼迫告訴人辦理外幣解約欲提領該金額，因花
      旗銀行告知辦理外幣存款解約需7 至10日之工作天，被告
      便作罷未得逞」等語（見93年度偵字第7288號卷第3 頁）
      ，其嗣於93年5 月5 日警詢時供稱：「被告乙○○於92年
      10月13日中午12時至13時左右，在伊臺北市士林區○○○
      路○ 段191 巷18號5 樓住宅內，搶奪伊之身分證、護照、
      名牌皮包、名牌太陽眼鏡、名牌髮飾及耳環、保養品、積
      架車、手錶、衣服、支票簿等物，當時被告乙○○對伊恐
      嚇稱，渠弟係律師，跟萬華大哥很熟，渠親戚亦在萬華混
      兄弟，伊嚇到向被告乙○○下跪，當時被告丁○○拍桌大
      罵伊，叫伊不要再裝，要伊在下午三點半前，將本金還給
      乙○○。被告乙○○並將伊限制在臥房中。」等語（見上
      開偵查卷第11頁至第13頁），其復於94年4 月19日偵查時
      供稱：「身分證、護照、臺胞證、香港特區許可證是從伊
      房間櫃子搜出來的，證件是在伊住處遭被告乙○○拿走，
      身分證係被告丁○○要伊交出」等語（見前開偵查卷第15
      2 頁），是公訴意旨所認定被告2 人犯強制罪之時間、地
      點係92年10月13日14時59分許，在天母花旗銀行，與告訴
      人指訴之犯罪時地係92年10月13日12時許，在中山北路告
      訴人住處，並不一致，就此部分，告訴人指訴誠難作為認
      定被告犯罪之依據，嗣公訴檢察官於94年10月9 日以補充
      理由書補充被告犯罪時間地點應為92年10月13日12時許，
      在臺北市士林區○○○路○ 段191 巷18號5 樓告訴人住處
      ，然經核告訴人前揭供述，告訴人就其身分證究係被告乙○○及另一名女子翻箱倒櫃所搜出，抑或被告丁○○要告
      訴交出、護照部分係被告乙○○及另一名女子翻箱倒櫃所
      搜出，抑或被告乙○○動手搶奪、以及向告訴人出言恐嚇
      者，係被告乙○○，抑或丁○○，告訴人就上開情節之供
      述前後不一致，實難僅憑告訴人指述，即率爾認定被告等
      以強暴、脅迫手段，使告訴人交付上開身分證件。
    (二)再參以告訴人前於92年3 月初，經友人蔡紫辰（業經檢察
      官另為不起訴處分）介紹認識被告乙○○，竟意圖為自己
      不法所有，並基於概括之犯意，利用電話或聚會之場合，
      向乙○○誆稱其係「歐那西斯基金會」臺灣地區之負責人
      ，虛構該基金會為跨國投資集團，凡欲加入之會員者，需
      先提供身份證影本、八字等資料予該基金會之「國師」審
      核，有福氣之人始可入會，會員投資每一單位為300 萬元
      ，5 個月即可歸還本金、6 個月後可獲利100 萬元，1 年
      後再依獲利情形分予會員紅利等語，致使被告乙○○陷於
      錯誤，先提供其個人資料予告訴人，告訴人即告知被告乙○○得加入會員，被告乙○○先於92年5 月20日，在臺北
      市士林區○○○路○ 段191 巷18號5 樓告訴人租屋處，交
      付投資款500 萬元予告訴人。後經告訴人鼓吹，被告乙○○再於同年6 月17日在同址交付400 萬元予告訴人。告訴
      人則先後開立到期日為92年11月20日、92年12月17日、金
      額均為50 0萬元之本票（票號TH0000000 、TH0000000 號
      ）予被告乙○○。告訴人詐得款項後，陸續花用於購買車
      號8068-DE 、廠牌JAGUAR自小客車等私用上之事實，業據
      告訴人於本院另案審理時坦承不諱（見本院94年度易字第
      473 號卷第22頁），核與被告乙○○於警詢、偵查指訴情
      節相符（見93度偵字第2605號卷第23頁至第27頁、第49頁
      至第51頁、第83頁），並經證人周明智、蔡紫辰於警詢、
      偵查中及證人丁○○於偵查中證述屬實（見上開偵查卷第
      2 頁至第22頁、第51頁至第52頁、第84頁至第85頁、第98
      頁至第10 0頁），復有切結書1 紙、本票2 紙、汽車買賣
      契約書1 紙及花旗銀行、匯豐銀行、郵局等帳戶交易明細
      資料、票據退票紀錄、退票理由單2 紙、被告書立還債名
      單1 紙在卷可佐（見上開偵查卷第28頁、第37頁至第40頁
      、第103 頁、第118 頁、第201 頁至第224 頁），綜上，
      告訴人詐欺被告乙○○之犯行堪已認定，而告訴人所涉之
      詐欺犯行，亦經臺灣士林地方法院檢察署以93年度偵字第
      2605號提起公訴，經本院以94年度易字第473 號判處有期
      徒刑10月，嗣經臺灣高等法院以94年度上易字第1891號撤
      銷原判決，改判處告訴人有期徒刑3 年確定，亦有上開起
      訴書、判決書附卷可稽（見本院94年度易字第655 號卷第
      11頁至第15頁、第41頁至第43頁、本院卷第13頁至第14頁
      ），而告訴人為規避上開詐欺刑責，業已逃匿無蹤，已於
      95年11月30日經臺灣士林地方法院檢察署以95年度甲○執
      庚緝字第2355號發佈通緝在案，亦有告訴人之臺灣高等法
      院被告前案記錄表在卷可參（見本院卷第93頁至第94頁）
      ，綜上，顯見告訴人詐騙被告乙○○於前，其素行非佳，
      告訴人指訴又有前後不一之瑕疵，是否可採，已值懷疑。
      又被告乙○○係於92年11月24日向告訴人提出另案之詐欺
      告訴，有訊問筆錄在卷可憑（見92年度發查字第1982號卷
      第5 頁），而告訴人則遲至93年3 月3 日方具狀向被告乙○○提出恐嚇取財、妨害自由之刑事告訴，是由告訴人提
      出上開告訴之時點，誠難排除本案告訴係告訴人為脫免另
      案詐欺罪之可能，自難以告訴人指訴，遽認為對被告不利
      之證據。
    (三)至於公訴人提出之扣押物品清冊1 紙，僅足證告訴人之身
      分證、護照、臺灣居民往來大陸通行證及香港特別行政區
      入境許可證等4 項證件，係由被告乙○○所持有之事實，
      然持有之原因或為告訴人自願交出，抑或被告等強取豪奪
      ，或係其他原因，均屬可能，是僅憑該扣押物品清冊，尚
      不足證明持有之原因確係被告乙○○、丁○○以強暴、脅
      迫方式強行留置。
五、綜上，本案告訴人所為指訴，多有瑕疵，不足以認定被告乙○○、丁○○對其有何強制犯行，本院憑卷內告訴人之指訴
    及檢察官之舉證，尚無法獲致被告等有罪之確信，揆諸上開
    說明，不能證明被告等犯罪，爰均為無罪之諭知。
據上論斷，應依刑事訴訟法第301 條第1 項，判決如主文。
本案經檢察官吳維雅到庭執行職務。
中    華    民    國    97    年    1     月    21    日
                  刑事第四庭審判長法  官  趙文卿
                                  法  官  劉秉鑫
                                  法  官  高雅敏
以上正本證明與原本無異。
如不服本判決，應於收受送達後10日內向本院提出上訴書狀，其
未敘述上訴之理由者並得於提起上訴後20日內向本院補提理由書
。
                                  書記官  田瑾俐
中    華    民    國    97    年    2     月    29    日


司法院資訊處製作；財團法人民間司法改革基金會備份。
